ACORDAO-COMPLETO-2351068

ACÓRDÃO 6608/2019 ATA 26/2019 - PRIMEIRA CÂMARA

VISTOS, relatados e discutidos estes autos em que se aprecia recurso de reconsideração interposto por Túlio Aurélio Campos Fontes em face do Acórdão 1761/2017-TCU-Primeira Câmara, mantido pelo Acórdão 4425/2018-TCU-Primeira Câmara, em sede de embargos de declaração, por meio do qual o Tribunal julgou suas contas irregulares e aplicou-lhe multa;
		ACORDAM os Ministros do Tribunal de Contas da União, reunidos em Sessão da Primeira Câmara, diante das razões expostas pelo Relator, em:
		9.1. com fundamento no arts. 32, inciso I, e 33, da Lei 8.443, de 1992, conhecer e negar provimento ao presente recurso de reconsideração;
		9.2. dar ciência deste acórdão ao recorrente.

Recurso de reconsideração interposto por Túlio Aurélio Campos Fontes em face do Acórdão 1.761/2017-TCU-Primeira Câmara, mantido pelo Acórdão 4.425/2018-TCU-Primeira Câmara, em sede de embargos de declaração, por meio do qual o Tribunal julgou suas contas irregulares e aplicou-lhe multa.

Primeira Câmara

Município de Cáceres - MT.

3. Recorrente: Túlio Aurélio Campos Fontes (XXX.290.337-XX).

13.1. Ministros presentes: Benjamin Zymler (na Presidência), Bruno Dantas (Relator) e Vital do Rêgo.
13.2. Ministro-Substituto presente: Weder de Oliveira.

ACORDAO-COMPLETO-2396301

Acórdão de Relação 1224/2020 - Primeira Câmara

Acórdão de Relação

BRUNO DANTAS

Ministro Benjamin Zymler.

Por registrar as principais ocorrências havidas no andamento do processo até o momento, resumindo os fundamentos das peças acostadas aos autos, adoto como relatório, com os ajustes necessários, a instrução da secretaria responsável pela análise da demanda (peça 67) , que contou com a anuência do Diretor da 3ª DT, despachando pela unidade instrutora, consoante delegação de competência fixada pela Portaria-Serur 1/2019 (peças 68) :
"INTRODUÇÃO
1. Trata-se de recurso de reconsideração interposto por Túlio Aurélio Campos Fontes (peça 50) contra o Acórdão 1761/2017-TCU-Primeira Câmara (peça 34) .
1.1. A deliberação recorrida apresenta o seguinte teor:
ACORDAM os Ministros do Tribunal de Contas da União, reunidos em sessão da 1ª Câmara, diante as razões expostas pelo Relator, em:
9.1. acolher as alegações de defesa apresentadas por Túlio Aurélio Campos Fontes e, por via de consequência, considerar afastado o suposto débito originalmente a ele imputado;
9.2. acolher as alegações de defesa apresentadas pelo município de Cáceres (MT) , representado por Francis Maris Cruz, especialmente tendo em vista que os argumentos expostos e os documentos apresentados por Túlio Aurélio Campos Fontes, que afastaram a existência de débito, também beneficiam o ente federado em questão;
9.3. rejeitar as razões de justificativas apresentadas por Túlio Aurélio Campos Fontes, tendo em vista que elas não lograram afastar as irregularidades descritas no próximo item deste acórdão;
9.4. com fundamento nos arts. 1º, I; 16, III, alínea 'b'; 19 e 23, III, todos da Lei 8.443/1992, e nos arts. 1º, II; 209, II; 210 e 214, III, todos do Regimento Interno do TCU, julgar irregulares as contas de Túlio Aurélio Campos Fontes, em razão das seguintes irregularidades:
- contratação por inexigibilidade da empresa Banna Produções e Estruturas Ltda., em contrariedade ao Acórdão 351/2015-TCU-Segunda Câmara e ao item II, 'oo' da cláusula terceira do Termo de Convênio 732.644/2010;
- não publicação da situação de inexigibilidade no Diário Oficial da União, no prazo de 5 (cinco) dias, em contrariedade com a cláusula terceira, II, 'o' do Termo de Convênio 732.644/2010 e com o art. 26 da Lei 8.666/1993;
- não comprovação do recebimento do cachê pelos artistas, em contrariedade com a cláusula terceira, II, 'pp' do Termo de Convênio 732.644/2010;
- não apresentação da certidão negativa de débito da empresa, em contrariedade ao art. 29 da Lei 8.666/1993 e ao Acórdão 2575/2009-TCU-Plenário;
- não apresentação das declarações de guarda de documentos e de notificação, em contrariedade ao art. 58, VII, da Portaria Interministerial 127/2008, ao art. 2º da Lei 9.452/2007 e à cláusula terceira, II, 'c' e 'i' do Termo de Convênio 732.644/2010;
9.5. aplicar a Túlio Aurélio Campos Fontes (nº XXX.290.337-XX) a multa prevista no art. 58, I, da Lei 8.443/1992 e no art. 268, I do Regimento Interno do TCU, no valor de R$ 10.000,00 (dez mil reais) , em razão das irregularidades elencadas no item acima, fixando-lhe o prazo de quinze dias, a contar da notificação, para comprovar perante o Tribunal o recolhimento da dívida aos cofres do Tesouro Nacional, atualizada monetariamente desde a data do presente acórdão até a do efetivo recolhimento, se for paga após o vencimento, na forma da legislação em vigor;
9.6. autorizar, desde logo, nos termos do art. 28, II, da Lei 8.443/1992, a cobrança judicial da dívida caso não seja atendida a notificação;
9.7. recomendar ao Ministério do Turismo que oriente os signatários de termos de convênio no sentido de que os procedimentos realizados anteriormente à data de assinatura desses termos poderão ser objeto de reprovação quando da análise da prestação de contas, especificamente no caso dos procedimentos licitatórios realizados em desacordo com o que foi pactuado nessas avenças.
HISTÓRICO
2. Originalmente, os autos tratavam de tomada de contas especial instaurada pelo Ministério do Turismo em desfavor de Túlio Aurélio Campos Fontes, ex-prefeito de Cáceres, em razão da impugnação total das despesas realizadas no âmbito do Convênio Siconv 732644/2010, celebrado com a prefeitura de Cáceres que teve por objeto a realização do 30º Festival Internacional de Pesca Esportiva de Cáceres/MT (peça 1, p. 31-50) .
2.1. Os recursos federais foram repassados em única parcela mediante a ordem bancária 2010OB800819, no valor de R$ 300.000,00, emitida em 24/6/2010 (peça 1, p.74) . Os recursos foram creditados na conta 258-5, agência 0870 da Caixa Econômica Federal em 29/6/2010 (peça 27, p.82) . Dos recursos federais, houve devolução de R$ 16.120,00, no dia 29/10/2010 (peça 1, p. 184) .
2.2. O ajuste vigeu no período de 24/4/2010 a 23/7/2010, e previa a apresentação da prestação de contas até trinta dias após o término da vigência, conforme cláusula quarta do termo. Em razão do atraso na liberação dos recursos, houve prorrogação de ofício da vigência do convênio para a data de 27/9/2016, conforme estipulado no item 'b' da cláusula terceira do termo de convênio.
2.3. O relatório do tomador de contas especial, de forma sucinta, apoiando-se nas conclusões da Nota Técnica 0550/2012 que reprovou a prestação de contas em virtude de um conjunto de irregularidades cometidas durante a execução financeira, imputou dano a Túlio Aurélio Campos Fontes, no valor de R$ 283.880,00 (peça 1, p.155-159) . Tal valor corresponde à totalidade dos recursos repassados no dia 24/6/2010, R$ 300.000,00, descontada a devolução do saldo do convênio no montante de R$ 16.120,00 efetuada no dia 29/10/2010.
2.4. No Relatório de Auditoria 1114/2015, datado de 1/7/2015, o órgão de controle interno considerou as medidas tomadas pelo concedente como adequadas, elencou as irregularidades apontadas pela Nota Técnica 550/2012 e concluiu pela imputação do débito ao responsável, nos moldes da tomada de contas especial, (peça 1, p.210-213) .
2.5. O Certificado de Auditoria 1114/2015 e o parecer do dirigente do órgão de controle interno 1114/2015, concluíram pela irregularidade das contas (peça 1, p. 214-215) . O pronunciamento ministerial atestou o conhecimento dessas conclusões (peça 1, p.222) .
2.6. No âmbito do Tribunal, em cumprimento à manifestação da unidade técnica (peça 4) , foi promovida a citação solidária de Túlio Aurélio Campos Fontes e do Município de Cáceres/MT (peças 8-9) e a audiência de Túlio Aurélio Campos Fontes (peça 10) .
2.7. Após analisar as alegações de defesa e razões de justificativa apresentadas, a Secex/MT propôs ao Tribunal julgar irregulares as contas de Túlio Aurélio Campos Fontes, e aplicar-lhe a multa prevista no artigo 58, inciso I, da Lei 8.443/1992 (páginas 11-12 da peça 30, com anuência dos dirigentes daquela unidade técnica às peças 31 e 32) .
2.8. O representante do Ministério Público, Subprocurador Lucas Rocha Furtado, endossou, em parte, a proposta de encaminhamento formulada pela Secex/MT e propôs ao Tribunal converter a tomada de contas especial em representação para, no mérito, considerá-la parcialmente procedente, aplicando-se a Túlio Aurélio Campos Fontes a multa prevista no artigo 58, inciso II, da Lei 8.443/1992 (peça 33) .
2.9. O Relator, Min. Benjamin Zymler, manifestou sua concordância com o entendimento acolhido pelo Subprocurador Lucas Rocha Furtado e pela unidade técnica, no sentido de que as razões de justificativa apresentadas por Túlio Aurélio Campos Fontes não ilidiram as irregularidades então apuradas. Contudo, discordou do parecer emitido pelo representante do Ministério Público em relação à conversão deste processo em representação, com o intuito de aplicar multa e não julgar as contas do responsável (peça 35) .
2.10. O Tribunal de Contas da União proferiu o Acórdão 1761/2017-TCU-Primeira Câmara (peça 34) .
2.11. Embargos de declaração foram opostos por Túlio Aurélio Campos Fontes contra o Acórdão 1761/2017-TCU-Primeira Câmara (peça 38) .
2.12. O Tribunal, por meio do Acórdão 4425/2018-TCU-Primeira Câmara, conheceu e rejeitou os embargos de declaração, mantendo-se inalterado o Acórdão 1761/2017-TCU-Primeira Câmara (peça 46) .
2.13. Irresignado, Túlio Aurélio Campos Fontes interpôs recurso de reconsideração contra o Acórdão 1761/2017-TCU-Primeira Câmara (peça 50) .
EXAME DE ADMISSIBILIDADE
3. Reitera-se o exame preliminar de admissibilidade (peças 54-55) , ratificado à peça 59 pelo relator, Ministro Bruno Dantas, que concluiu pelo conhecimento do recurso de reconsideração interposto por Túlio Aurélio Campos Fontes, suspendendo-se os efeitos dos itens 9.4, 9.5 e 9.6 do Acórdão 1761/2017-TCU-Primeira Câmara em relação ao recorrente, com fulcro nos artigos 32, inciso I, e 33 da Lei 8.443/1992, c/c o artigo 285 do RI/TCU.
EXAME TÉCNICO
4. Delimitação do recurso.
4.1. Constitui objeto do recurso definir se:
a) é cabível a conversão da tomada de contas especial em representação;
b) as justificativas apresentadas afastam ou reduzem a multa aplicada ao recorrente.
Da conversão da tomada de contas especial em representação
Razões recursais
5.1. Menciona o recorrente que, no julgamento da presente tomada de contas especial, o TCU, seguindo o voto do Relator, Min. Benjamin Zymler, entendeu não haver dano ao erário (peça 50, p. 10) .
5.2. Diante do afastamento de dano ao erário, pede que seja respeitada a jurisprudência dessa Corte bem como a manifestação do Ministério Público, no sentido de não havendo dano ao erário, há de se converter a tomada de contas em representação (peça 50, p. 11) .
5.3. Registra que, no transcorrer desta tomada de contas especial, já havia sido descaracterizada a ocorrência de dano ao erário, não havendo, por conseguinte, contas a serem julgadas (peça 50, p. 12) .
5.4. Defende que somente existem contas a serem julgadas pelo TCU que não dependem da existência de débito no caso dos administradores e demais responsáveis por dinheiros, bens e valores públicos da administração direta e indireta, incluídas as fundações e sociedades instituídas e mantidas pelo Poder Público federal, condição não verificada no caso ora em apreciação (peça 50, p. 13) .
5.5. Em sua defesa, menciona os Acórdão 4993/2017-TCU-Primeira Câmara, Rel. Min. Weder de Oliveira; 2395/2011 - 1ª Câmara, Rel. Min. Ubiratan Aguiar; 2158/2014-Plenário, Rel. Min. José Jorge (peça 50, p. 13-19) .
5.6. Argumenta que a natureza original do presente processo não constitui empecilho ao TCU para o exercício dessa competência de fiscalização e aplicação de multa e que em outras oportunidades (Acórdãos 1723/2009 e 972/2010, ambos do Plenário) esse Tribunal já apontou solução para o problema (peça 50, p. 19) .
5.7. Afirma que é incongruente e desproporcional o julgamento pela irregularidade das contas quando já está demonstrada a ausência de dano ao erário, além da boa-fé, notadamente quando há graves repercussões de ordem moral e política ao homem público, inclusive questionamentos futuros a respeito de sua própria elegibilidade (peça 50, p. 20) .
Análise
6. Não assiste razão ao recorrente.
6.1. O Tribunal proferiu o Acórdão 1761/2017-TCU-Primeira Câmara, julgando irregulares as contas de Túlio Aurélio Campos Fontes, sem imputação de débito e com a aplicação da multa prevista no art. 58, I, da Lei 8.443/1992 e no art. 268, I do Regimento Interno do TCU, no valor de R$ 10.000,00 (peça 34) .
6.2. As irregularidades atribuídas ao responsável são as seguintes (item 9.4 do acórdão recorrido) :
- contratação por inexigibilidade da empresa Banna Produções e Estruturas Ltda., em contrariedade ao Acórdão 351/2015-TCU-Segunda Câmara e ao item II, 'oo' da cláusula terceira do Termo de Convênio 732.644/2010;
- não publicação da situação de inexigibilidade no Diário Oficial da União, no prazo de 5 (cinco) dias, em contrariedade com a cláusula terceira, II, 'o' do Termo de Convênio 732.644/2010 e com o art. 26 da Lei 8.666/1993;
- não comprovação do recebimento do cachê pelos artistas, em contrariedade com a cláusula terceira, II, 'pp' do Termo de Convênio 732.644/2010;
- não apresentação da certidão negativa de débito da empresa, em contrariedade ao art. 29 da Lei 8.666/1993 e ao Acórdão 2575/2009-TCU-Plenário;
- não apresentação das declarações de guarda de documentos e de notificação, em contrariedade ao art. 58, VII, da Portaria Interministerial 127/2008, ao art. 2º da Lei 9.452/2007 e à cláusula terceira, II, 'c' e 'i' do Termo de Convênio 732.644/2010;
6.3. No exame do caso concreto, tem-se que a irregularidade nuclear atribuída ao recorrente consiste na contratação direta, realizada com base em suposta inexigibilidade de licitação, da empresa Banna Produções como representante dos artistas.
6.4. Consoante o art. 25, inciso III, da Lei 8.666/1993, a licitação é inexigível para a contratação, por órgão ou entidade da administração pública, de profissional de qualquer setor artístico, diretamente ou por meio de empresário exclusivo, desde que o profissional seja consagrado pela crítica especializada ou pela opinião pública.
6.5. Quando a contratação do artista pelo ente administrativo é realizada com a intermediação de empresário, a comprovação da exclusividade deste deve ser feita, necessariamente, por meio da apresentação de cópia do contrato de exclusividade firmado entre o artista e o seu empresário, sob pena de se considerar irregular a contratação direta. Portanto, tal documento é imprescindível à caracterização da inviabilidade de competição.
6.6. Ademais, cabe ressaltar que o contrato firmado por inexigibilidade fundada no inciso III do art. 25 da Lei 8.666/1993, entre o ente da administração pública e o empresário exclusivo do artista/banda, deve ser publicado na imprensa oficial, como condição para a sua eficácia, em observância ao disposto no art. 26, caput, da Lei 8.666/1993, que assim dispõe:
Art. 26. As dispensas previstas nos §§ 2º e 4ºdo art. 17 e no inciso III e seguintes do art. 24, as situações de inexigibilidade referidas no art. 25, necessariamente justificadas, e o retardamento previsto no final do parágrafo único do art. 8º desta Lei deverão ser comunicados, dentro de 3 (três) dias, à autoridade superior, para ratificação e publicação na imprensa oficial, no prazo de 5 (cinco) dias, como condição para a eficácia dos atos.
6.7. Enfatiza-se que, por 'empresário exclusivo' deve-se entender aquela pessoa, física ou jurídica, que cuida de todos os interesses e compromissos do artista ou banda musical, mediante contrato de representação exclusiva, registrado em cartório para surtir efeitos em relação a terceiros. De onde se conclui que o contrato de exclusividade celebrado entre o artista (ou banda) e o seu empresário difere da simples autorização (também chamada de carta de exclusividade) que confere representatividade ao empresário do artista/banda apenas para o (s) dia (s) correspondente (s) à apresentação deste, e ainda restrita à localidade do evento.
6.8. Tais autorizações (cartas) apenas atribuem a determinado empresário - ou sociedade empresária - o direito de representar os artistas (bandas ou grupos musicais) , de forma exclusiva, em eventos específicos para os quais estes são convidados. Não se prestam, portanto, a garantir ao agenciador ampla e irrestrita representação, com direito de exclusividade, para todos os eventos em que aqueles profissionais do setor artístico venham a se apresentar.
6.9. Desse modo, para que não se configure o desrespeito ao art. 25, inciso III, da Lei 8.666/1993, é indispensável, na prestação de contas do ente convenente, a apresentação do contrato de exclusividade - registrado em cartório - entre o artista consagrado e o empresário contratado, não bastando, para tanto, a autorização que confere exclusividade apenas para o (s) dia (s) correspondente (s) à realização do show artístico. Contratos, cartas ou até mesmo simples declarações de exclusividade restritos às datas e às localidades das apresentações artísticas não atendem aos pressupostos do aludido dispositivo legal.
6.10. Há recente jurisprudência do Tribunal afirmando que é necessária a demonstração do nexo de causalidade entre os recursos do convênio e o recebimento pelo artista ou seu representante exclusivo, bem como ao reconhecimento de que devem ser examinadas as circunstâncias inerentes a cada caso concreto (Acórdãos 6328/2018, 5833/2018, 2164/2018, 2165/2018, todos da 1ª Câmara e de relatoria do Min. Bruno Dantas) .
6.11. No caso concreto, não houve comprovação do efetivo pagamento aos artistas, em virtude da ausência de comprovantes assinados pelos próprios artistas ou por seus representantes legais identificados por meio de contrato social, contrato de exclusividade, instrumento de procuração ou declaração de exclusividade, devidamente registrados em cartório (Acórdão 1435/2017-TCU-Plenário) .
6.12. Entre os documentos apresentados pelo recorrente à peça 40, p. 23-157, não há o documento de exclusividade registrado em cartório, indicando que a empresa Banna Produções e Estruturas Ltda. atuou como intermediária na contratação dos artistas. O permissivo legal (arts. 25 e 26 da Lei 8.666, de 1993) , que excepciona a competição e autoriza a contratação direta, tem como objetivo selecionar artista (s) , e não empresa intermediária.
6.13. Acrescenta-se que, segundo a jurisprudência do Tribunal, a contratação de profissional do setor artístico por inexigibilidade de licitação, a apresentação de atestado de exclusividade restrito aos dias e à localidade do evento, em vez do contrato de exclusividade entre o artista e o empresário contratado, caracteriza grave infração à norma legal e regulamentar, ensejando, ainda que não configurado dano ao erário, condenação em multa e julgamento pela irregularidade das contas, haja vista que o contrato de exclusividade é imprescindível para caracterizar a inviabilidade de competição de que trata o art. 25, inciso III, da Lei 8.666/1993 (Acórdão 4714/2018-TCU-Segunda Câmara, Rel. Min. Marcos Bemquerer; Acórdão 2020/2018-TCU-Segunda Câmara, Rel. Aroldo Cedraz; Acórdão 8731/2017-TCU-Segunda Câmara, Rel. Min. José Múcio Monteiro) .
6.14. Dessa forma, a hipótese vertente configura grave infração à norma legal e regulamentar, não se mostrando cabível a conversão da tomada de contas especial em representação, conforme defende o recorrente.
6.15. Nesse sentido, reitera-se o entendimento do relator, Min. Benjamin Zymler, no voto condutor do acórdão recorrido:
' (...) 
17. Destaco que a tese invocada pela defesa, no sentido de que a inexistência de débito enseja a mudança do tipo de processo (de tomada de contas especial para representação) , na maioria das vezes em que foi levantada, não foi aceita nesta Corte de Contas.
18. Aduzo que, mesmo se a referida tese fosse aceita, ela não se aplicaria ao caso vertente, no qual não houve a conversão de uma representação em tomada de contas especial. Ao contrário, esta TCE foi instaurada pelo órgão concedente em decorrência da impugnação total das despesas efetuadas pelo convenente'.
6.16. Por fim, os precedentes mencionados pelo recorrente não o favorecem dado que o Tribunal tem jurisprudência específica sobre a matéria ora em exame.
Da multa aplicada ao recorrente
Razões recursais
7. O recorrente afirma que agiu com boa-fé na intenção de beneficiar a municipalidade com a realização do evento nos moldes fixados no plano de trabalho e que a transferência do objeto só aconteceu em razão do inadimplemento do Ministério do Turismo, que atrasou o cronograma de pagamentos, deixando a Prefeitura de Cáceres em situação emergencial (peça 50, p. 20) .
7.1. Defende que, nos estudos, laudos, despachos e pareceres dos setores internos do MTur e da própria Secex-MT, foram apontados dolo ou de má-fé do ex-prefeito (peça 50, p. 21) .
7.2. Argumenta que a motivação desse julgamento tem que ter obrigatoriamente a relação direta com a existência ou não de dano ao erário (peça 50, p. 22) .
7.3. Alega que prestou contas e não praticou qualquer ato de gestão ilegal, ilegítimo, antieconômico ou com infração à norma legal ou regulamentar de natureza contábil, financeira, orçamentária, operacional ou patrimonial e, igualmente, não causou dano ao Erário decorrente de ato de gestão ilegítimo ao antieconômico (peça 50, p. 23) .
7.4. Defende que o artigo 71, VII, da CF/88 que permite a aplicação de sanções aos responsáveis apenas em caso de ilegalidade de despesa ou irregularidade de contas (peça 50, p. 23) .
7.5. Sustenta que o RITCU não define o que deve ser entendido como uma infração 'ilegítima' ou 'ilegal' ou 'antieconômico', tampouco, o que significa 'infração à norma legal ou regulamentar de natureza contábil, financeira, orçamentária, operacional ou patrimonial', logo, necessita primeiramente ser regulamentado, para poder aplicar-lhe multa sancionatória, esclarecendo as gradações possíveis de sua significância e a proporcionalidade da sanção correspondente, recomendada pelo princípio da razoabilidade (peça 50, p. 24) .
7.6. Conclui não ser possível a penalização do recorrente em multa no valor de R$ 10.000,00, devendo esta ser reduzida a multa ao mínimo legal de 5% do montante definido no art. 57 da Lei 8.443/92, nos termos da gradação prevista no art. 268 do Regimento Interno. Deve ser considerada ainda a boa-fé, a primariedade do recorrente, os benefícios à sociedade cacerense e o fato de estar desempregado (peça 50, p. 24-25) .
Análise
8. Não assiste razão ao recorrente.
8.1. No âmbito do TCU, a dosimetria da multa tem como balizadores o nível de gravidade dos ilícitos apurados, com a valoração das circunstâncias fáticas e jurídicas envolvidas, e a isonomia de tratamento com casos análogos. O Tribunal não realiza dosimetria objetiva das sanções e não há um rol de agravantes e atenuantes legalmente estabelecido.
8.2. A alegação de que está desempregado não favorece o recorrente pois a dosimetria do valor da multa é pautada pelo nível de gravidade dos ilícitos, pela materialidade destes e pelo grau de culpabilidade do agente, não guardando relação com a capacidade financeira do responsável.
8.3. Cabe destacar que o relator, Min. Benjamin Zymler, na fixação da multa imposta a Túlio Aurélio Campos Fontes, considerou a sua boa-fé e primariedade, consoante se extrai do voto condutor do acórdão ora contestado:
' (...) 
19. Por fim, esclareço que, ao contrário do que foi alegado pelo recorrente, a existência de boa-fé e a primariedade do responsável foram consideradas quando da fixação do valor da multa a ele imposta. Considerando que a multa prevista no art. 58 da Lei Orgânica do TCU estava limitada, em 2017, a R$ 58.269,07 (cinquenta e oito mil, duzentos e sessenta e nove reais e sete centavos) , o valor fixado correspondeu a 17,2 % desse limite, uma vez que foram consideradas as atenuantes existentes no caso concreto.'
8.4. Portanto, o recorrente não apresentou justificativas capazes de afastar ou reduzir a multa, mostrando-se adequada a dosimetria da sanção imposta pelo Tribunal.
CONCLUSÃO
9. Da análise do recurso apresentado, verifica-se que:
a) a hipótese vertente configura grave infração à norma legal e regulamentar, não se mostrando cabível a conversão da tomada de contas especial em representação, dado que o Tribunal tem jurisprudência específica sobre a matéria ora em exame;
b) o recorrente não apresentou justificativas capazes de afastar ou reduzir a multa que lhe foi imposta pelo Tribunal.
PROPOSTA DE ENCAMINHAMENTO
10. Ante o exposto, submete-se à consideração superior a presente análise do recurso de reconsideração interposto por Túlio Aurélio Campos Fontes contra o Acórdão 1761/2017-TCU-Primeira Câmara, propondo-se, com fundamento nos artigos 32, inciso I, e 33 da Lei 8.443/1992, c/c o artigo 285 do RI/TCU:
a) conhecer do presente recurso e, no mérito, negar-lhe provimento;
b) dar ciência da deliberação que vier a ser adotada ao recorrente e aos demais interessados."
2.	O representante do Ministério Público junto ao Tribunal de Contas da União, com proposta divergente, exarou o parecer abaixo (peça 69) :
"Trata-se de tomada de contas especial instaurada pelo Ministério do Turismo - MTur ante indícios da ocorrência de dano ao erário na aplicação dos recursos federais transferidos ao Município de Cáceres/MT para a execução do objeto do Convênio 732644/2010. No valor de R$ 326.120,00 (R$ 300.000,00 a cargo da União e R$ 26.120,00 a cargo do município, a título contrapartida) , o referido convênio destinou-se a apoiar, mediante custeio de cachês artísticos para realização de cinco shows musicais e de locação de banheiros químicos, a promoção do evento denominado '30º FIP - Festival Internacional de Pesca Esportiva de Cáceres/MT'.
Mediante o Acórdão 1761/2017-TCU-Primeira Câmara, o Tribunal decidiu, em essência: acolher as alegações de defesa apresentadas por Túlio Aurélio Campos Fontes, prefeito municipal à época dos fatos, e, por via de consequência, considerar afastado o débito originalmente a ele imputado; acolher as alegações de defesa apresentadas pelo município de Cáceres/MT; rejeitar as razões de justificativas apresentadas pelo referido gestor municipal, tendo em vista que elas não lograram afastar as irregularidades que lhe foram atribuídas; e aplicar, àquele gestor, a multa prevista no artigo 58, inciso I, da Lei 8.443/1992, no valor de R$ 10.000,00.
Cuida-se, nesta oportunidade, de recurso de reconsideração interposto por Túlio Aurélio Campos Fontes em face do mencionado acórdão (peça 50) .
A Serur propõe ao Tribunal conhecer do presente recurso para, no mérito, negar-lhe provimento, dando-se ciência da deliberação que vier a ser adotada ao recorrente e aos demais interessados (páginas 7-8 da peça 67, com anuência de dirigente daquela unidade técnica à peça 68) .
- II -
Entendo, em consonância com a Serur, que as razões de recurso trazidas aos autos não logram descaracterizar as irregularidades atribuídas a Túlio Aurélio Campos Fontes neste feito, concernentes, precipuamente, à indevida contratação direta, por inexigibilidade de licitação, de empresa para alocar banheiros químicos e agenciar os shows musicais previstos no objeto do convênio.
No entanto, é de meu entender que este feito contém as características necessárias e suficientes para que o Tribunal atenda a pleito formulado expressamente pelo recorrente com o fim de que 'Seja respeitada e aplicada a jurisprudência desse eg. TCU no sentido de não havendo dano ao erário, que a presente Tomada de Contas Especial seja convertida em representação' (página 25 da peça 50) .
Cumpre reiterar e reforçar, pois, os argumentos que aduzi no parecer que lancei à peça 33, defendendo que, em situações nas quais se constata, depois de instaurada a tomada de contas especial, subsistir apenas irregularidade que não envolve dano ao erário, deve-se observar o entendimento que orientou a prolação do Acórdão 1723/2009-TCU-Plenário. Naquele ensejo, ao constatar que havia sido elidido o débito que se apurava em sede de tomada de contas especial derivada de fiscalização, mas remanescido irregularidade não danosa, o Tribunal decidiu retornar o processo à sua natureza original para, assim, apenas aplicar ao responsável a multa prevista no artigo 58 da Lei 8.443/1992, sem julgamento de contas.
Situação análoga à verificada no caso presente - processo originariamente autuado como tomada de contas especial - também foi expressamente considerada na declaração de voto do Ministro-Substituto Weder de Oliveira, relator do feito em que se proferiu aquele Acórdão 1723/2009-TCU-Plenário: 'Se a tomada de contas especial originou-se da conversão de outro processo, que se reconheça a natureza inicial. Se se trata de processo autônomo (ou seja, TCE desde a origem) que passe a ser conhecido como representação, cuja finalidade é exatamente a de apurar ilegalidades'.
Ressalto e faço ver que a conversão desta tomada de contas especial em representação não constitui, de maneira nenhuma, mera formalidade. A meu ver, essa medida se revela de todo correta e justa, pois é de se convir que a possibilidade de haver desfechos distintos para um mesmo caso tão somente em razão do tipo de processo em que o caso é examinado fere gravemente os princípios da razoabilidade, da isonomia e da instrumentalidade das formas. Em outras palavras, a uma mesma irregularidade devem corresponder as mesmas sanções, independentemente do tipo de processo de controle externo em que essa irregularidade é tratada. Assim, se, em sede, digamos, de uma representação, uma determinada irregularidade acarreta, para o responsável, apenas a aplicação de multa, não faz sentido nenhum que, em sede de tomada de contas especial, seja o mesmíssimo responsável, pela mesmíssima irregularidade, sancionado com multa potencialmente cumulada com a pena de inelegibilidade decorrente da aplicação do que dispõem, em combinação, o artigo 91 da Lei 8.443/1992 e os artigos 1°, inciso I, alínea 'g', e 3°, da Lei Complementar 64/1990, a seguir transcritos:
Lei 8.443/1992
Art. 91 Para a finalidade prevista no art. 1°, inciso I, alínea g e no art. 3°, ambos da Lei Complementar 64, de 18 de maio de 1990, o Tribunal enviará ao Ministério Público Eleitoral, em tempo hábil, o nome dos responsáveis cujas contas houverem sido julgadas irregulares nos cinco anos imediatamente anteriores à realização de cada eleição.
Lei Complementar 64/1990
Art. 1º São inelegíveis:
I - para qualquer cargo:
 (...) 
g)  os que tiverem suas contas relativas ao exercício de cargos ou funções públicas rejeitadas por irregularidade insanável que configure ato doloso de improbidade administrativa, e por decisão irrecorrível do órgão competente, salvo se esta houver sido suspensa ou anulada pelo Poder Judiciário, para as eleições que se realizarem nos 8 (oito) anos seguintes, contados a partir da data da decisão, aplicando-se o disposto no inciso II do art. 71 da Constituição Federal, a todos os ordenadores de despesa, sem exclusão de mandatários que houverem agido nessa condição; [Redação dada pela Lei Complementar 135/2010]
 (...) 
Art. 3° Caberá a qualquer candidato, a partido político, coligação ou ao Ministério Público, no prazo de 5 (cinco) dias, contados da publicação do pedido de registro do candidato, impugná-lo em petição fundamentada.
§ 1° A impugnação, por parte do candidato, partido político ou coligação, não impede a ação do Ministério Público no mesmo sentido.
§ 2° Não poderá impugnar o registro de candidato o representante do Ministério Público que, nos 4 (quatro) anos anteriores, tenha disputado cargo eletivo, integrado diretório de partido ou exercido atividade político-partidária.
§ 3° O impugnante especificará, desde logo, os meios de prova com que pretende demonstrar a veracidade do alegado, arrolando testemunhas, se for o caso, no máximo de 6 (seis) .
- III -
Diante do exposto, este representante do Ministério Público junto ao TCU propõe ao Tribunal que conheça do presente recurso de reconsideração para, no mérito, dar-lhe parcial provimento, de modo a converter esta tomada de contas especial em representação, mantendo-se a aplicação de multa a Túlio Aurélio Campos Fontes, alterando-se, porém, a fundamentação daquela sanção para artigo 58, inciso II, da Lei 8.443/1992."
É o relatório.

Adriano Rodrigues Pereira (19350/OAB-DF) e outros, representando Túlio Aurélio Campos Fontes.

Subprocurador-Geral Lucas Rocha Furtado.

TOMADA DE CONTAS ESPECIAL. CONVÊNIO. MINISTÉRIO DO TURISMO. REALIZAÇÃO DO 30º FESTIVAL INTERNACIONAL DE PESCA ESPORTIVA DE CÁCERES (MT). CONTRATAÇÃO DE MÚSICOS PARA APRESENTAREM SHOWS. NÃO APROVAÇÃO DA PRESTAÇÃO DE CONTAS. COMPROVAÇÃO DA REALIZAÇÃO DO OBJETO AJUSTADO. CITAÇÃO. INEXISTÊNCIA DE DÉBITO. ACOLHIMENTO DAS ALEGAÇÕES DE DEFESA. AUDIÊNCIA. NÃO ACOLHIMENTO DAS RAZÕES DE JUSTIFICATIVA. contratação INDEVIDA por inexigibilidade. não publicação da situação de inexigibilidade no Diário Oficial da União no prazo PREVISTO EM LEI. não apresentação da certidão negativa de débito da empresa CONTRATADA. não apresentação das declarações de guarda de documentos e de notificação. CONTAS JULGADAS IRREGULARES. MULTA. RECURSO DE RECONSIDERAÇÃO. CONHECIMENTO. NÃO APRESENTAÇÃO DE ELEMENTOS NOVOS QUE ALTEREM A CONVICÇÃO QUANTO À GRAVIDADE DAS IMPUTAÇÕES. NÃO PROVIMENTO DO RECURSO DE RECONSIDERAÇÃO.

TOMADA DE CONTAS ESPECIAL (TCE)

Secretaria de Recursos (Serur); Secretaria de Controle Externo de Tomada de Contas Especial (SecexTCE).

Trata-se de tomada de contas especial (TCE) em cuja etapa processual se aprecia recurso de reconsideração interposto por Túlio Aurélio Campos Fontes (peça 50) , ex-prefeito de Cáceres/MT, contra o Acórdão 1761/2017-TCU-Primeira Câmara (peça 34) , mantido pelo Acórdão 4425/2018-TCU-Primeira Câmara, em sede de embargos de declaração (peça 46) .
Esta TCE foi instaurada pelo Ministério do Turismo em razão da impugnação total das despesas realizadas no âmbito do Convênio Siconv 732644/2010, celebrado com aquela prefeitura, que teve por objeto a realização do 30º Festival Internacional de Pesca Esportiva de Cáceres/MT. O relatório do tomador de contas especial, com base nas conclusões da Nota Técnica 550/2012 (peça 1, p. 96-101) , reprovou a prestação de contas em virtude de um conjunto de irregularidades ocorridas durante a execução financeira.
No âmbito deste Tribunal, foram promovidas a citação solidária do ex-prefeito e do município de Cáceres/MT pelo valor integral transferido (R$ 300.000,00, descontado o montante de R$ 16.120,00, referente à restituição efetuada ao Tesouro Nacional) e a audiência do ex-prefeito por irregularidades verificadas na condução da avença. 
Por meio do Acórdão 1761/2017-TCU-Primeira Câmara, as alegações de defesa do recorrente e da municipalidade foram acolhidas, considerando, por conseguinte, afastado o débito. No entanto, as razões de justificativa apresentadas pelo ex-prefeito foram rejeitadas, resultando no julgamento de suas contas como irregulares e aplicando-lhe a multa do art. 58, inciso I, da Lei 8.443/1992, no valor de R$ 10.000,00 (dez mil reais) . 
Para melhor contextualização, as irregularidades que culminaram na condenação do recorrente foram, conforme item 9.4 do Acórdão recorrido, in verbis:
"- contratação por inexigibilidade da empresa Banna Produções e Estruturas Ltda., em contrariedade ao Acórdão 351/2015-TCU-Segunda Câmara e ao item II, "oo" da cláusula terceira do Termo de Convênio nº 732.644/2010; 
- não publicação da situação de inexigibilidade no Diário Oficial da União, no prazo de 5 (cinco) dias, em contrariedade com a cláusula terceira, II, "o" do Termo de Convênio nº 732.644/2010 e com o art. 26 da Lei nº 8.666/1993; 
- não comprovação do recebimento do cachê pelos artistas, em contrariedade com a cláusula terceira, II, "pp" do Termo de Convênio nº 732.644/2010; 
- não apresentação da certidão negativa de débito da empresa, em contrariedade ao art. 29 da Lei nº 8.666/1993 e ao Acórdão 2575/2009-TCU-Plenário; 
- não apresentação das declarações de guarda de documentos e de notificação, em contrariedade ao art. 58, VII, da Portaria Interministerial nº 127/2008, ao art. 2º da Lei nº 9.452/2007 e à cláusula terceira, II, "c" e "i" do Termo de Convênio nº 732.644/2010;"
Irresignado, Túlio Aurélio Campos Fontes opôs embargos de declaração (peça 38) , os quais foram rejeitados pelo relator a quo nos termos do Acórdão 4425/2018-TCU-Primeira Câmara.
 Após a rejeição dos embargos, o recorrente interpôs o presente recurso de reconsideração, trazendo, em síntese, as seguintes teses (peça 50) :
haveria firme jurisprudência deste Tribunal no sentido de converter processo de tomada de contas especial em representação, quando restar ausente dano ao erário, hipótese essa que propiciaria o não julgamento de suas contas como irregulares, linha defendida pelo MPTCU nestes autos; 
em não havendo dano, restaria possível, nos termos do art. 71, inciso II, da Constituição Federal de 1988, apenas o julgamento de contas daqueles responsáveis por dinheiros, bens e valores públicos da administração direta e indireta, incluídas as fundações e sociedades instituídas e mantidas pelo Poder Público federal, condição não verificada no caso ora em apreciação;
não haveria razoabilidade e proporcionalidade no julgamento de suas contas como irregulares e na aplicação de multa, considerando que não houve dano ao erário, ter agido de boa-fé; não ter se locupletado; ter agido em conformidade com o objeto do convênio, sem afronta a norma legal;
não seria também razoável imputar ao recorrente a prática de ato de gestão ilegal, ilegítimo, antieconômico ou infração à norma legal ou regulamentar de natureza contábil, financeira, orçamentária, operacional ou patrimonial apenas para legitimar a aplicação de multa, o que somente poderia acontecer quando apurada grave infração à norma legal ou regulamentar.
Por fim, o recorrente requer: a conversão desta TCE em representação; o julgamento de suas contas como regulares com ressalva, dando-lhe quitação; a exclusão da multa; e, caso não acolhida a exclusão, a redução dessa ao mínimo legal.
A Secretaria de Recursos (Serur) refutou as alegações recursais, reiterando linha jurisprudencial majoritária deste Tribunal no sentido de que a contratação de profissional do setor artístico por inexigibilidade de licitação, com base em atestado de exclusividade restrito aos dias e à localidade do evento, em vez do contrato de exclusividade, configura grave infração à norma legal, o que ensejaria o julgamento pela irregularidade das contas e a aplicação de multa. A unidade instrutora conclui ainda que o recorrente não apresentou justificativas capazes de alterar ou reduzir a multa a ele aplicada (peça 67) . 
Ao final, a Serur propõe o conhecimento do recurso de reconsideração para, no mérito, negar-lhe provimento.
Já o representante do Ministério Público junto a este Tribunal, Subprocurador Geral Lucas Rocha Furtado, reitera, divergentemente, sua manifestação anterior quando do julgamento deste processo no sentido de converter a presente TCE em representação (peça 33) , citando, para tanto, precedente desta Corte (Acórdão 1723/2009-TCU-Plenário) . 
O Parquet argumenta ainda que o julgamento desta TCE pela irregularidade, sem restar caracterizado débito, afrontaria os princípios da razoabilidade, da isonomia e da instrumentalidade das formas, pois a mesma irregularidade, dependendo da natureza do processo, proporcionaria sanções distintas, apontando, neste caso, maior gravame para o recorrente que, além da multa, sofreria todas as consequências de ter suas contas reprovadas. Quanto à multa aplicada, o Parquet defende a manutenção integral da deliberação recorrida (peça 69) .
Inicialmente, ratifico o despacho exarado no sentido de que o presente recurso deve ser conhecido, por preencher os requisitos de admissibilidade previstos no art. 33 da Lei 8.443/1992.
Embora reconheça o abalizado posicionamento do Subprocurador, posiciono-me favorável, em essência, à manifestação exarada pela Serur, a qual incorporo às minhas razões de decidir, sem prejuízo de considerações adicionais.
Da conversão desta TCE em representação
Preliminarmente, alinho-me à tese que tem prevalecido no sentido de que esta Corte deve julgar o mérito das tomadas de contas especial instauradas e remetidas ao Tribunal, ainda que o débito não mais subsista, não sendo adequado arquivá-la com base em ausência de pressuposto de desenvolvimento válido e regular do processo ou convertê-la em representação, no caso de não mais restar demonstrado dano ao erário, caso subsistam outras irregularidades a serem apreciadas.
Da mesma forma, o relator a quo, em seu voto que apreciou os embargos opostos pelo recorrente, asseverou que, na maioria das vezes que a tese da conversão de TCE em representação foi apreciada, ela não teria sido aceita por este Tribunal.  E mesmo que essa tese viesse a ser aceita, ela não seria aplicada no caso concreto, tendo em vista que a presente TCE foi instaurada pelo órgão repassador e não por este Tribunal, questionando a impugnação total das despesas (peça 47) , o que enfraquece o argumento de que haveria firme jurisprudência deste Tribunal a lhe socorrer. 
Pelo contrário, embora existam julgados no sentido do requerido pelo recorrente, o julgamento recorrido alinha-se ao entendimento corrente adotado tanto neste c1olegiado como também na 2ª Câmara desta Casa. Cito alguns exemplos que melhor contextualizam a questão.
Esta 1ª Câmara julgou TCE sem que fosse, até mesmo, promovida a citação do responsável, havendo apenas a audiência por irregularidades cometidas, uma vez que a unidade instrutora descaracterizou, em sua manifestação preliminar, eventual dano ao erário (Acórdão 4789/2019-TCU-Primeira Câmara, de Relatoria do Ministro Walton Alencar Rodrigues) .
No mesmo sentido, a 2ª Câmara, endossando voto da Ministra Ana Arraes, decidiu pelo julgamento das contas de responsável como irregulares e aplicou-lhe a multa do art. 58, inciso I, da Lei 8.443/1992, em situação na qual não restou caracterizado dano ao erário. Transcrevo excerto no que ora interessa (Acórdão 3715/2019-TCU-Segunda Câmara) :
" (...) 
30. Estou de acordo com a essência das análises e conclusões. Porém, tem-se necessária uma apreciação específica quanto aos fundamentos da penalidade a ser aplicada à responsável, diante da decisão que proponho quanto a acatar parcialmente suas alegações de defesa, elidindo-a do débito, e ao mesmo tempo condená-la à aplicação da multa.
31. O Tribunal tem se manifestado reiteradamente quanto à não aplicação de multa em contas que tenham sido julgadas regulares com ressalva. No presente caso se instala uma situação que poderia suscitar dúvida quanto à melhor decisão, posto que não há débito, mas há ilegalidade.
32. Percebo que é consistente a conclusão de que o objeto foi executado e o objetivo da avença atingido, logo não há razão para imputação de débito. Entretanto, está também evidenciada a ocorrência de ilegalidade, o que, embora não se relacione com dano direto ao erário, representa uma clara afronta à lei, sujeita a sanção.
33. Portanto, mesmo tendo sido atendido o objetivo do convênio, a ilegalidade cometida macula as contas da responsável, sujeitando-a ao julgamento pela irregularidade, nos termos do art. 16, inciso III, alínea 'b', da Lei 8.443/1992."
Ademais, analisando o precedente trazido pelo recorrente e pelo representante do Ministério Público, o qual supostamente embasaria a eventual conversão desta TCE em representação, observo que o Acórdão 1723/2009-TCU-Plenário reconverteu um processo originalmente de fiscalização e aplicou multa aos responsáveis. Não é, portanto, a mesma situação ora tratada. Aqui, a presente TCE foi originalmente, como analisado pelo relator a quo, instaurada pelo órgão repassador, não havendo razão para a alteração de sua natureza processual por esta Corte.
Já no que concerne à alegação do Parquet de que haveria afronta aos princípios da razoabilidade, da isonomia e da instrumentalidade das formas no julgamento pela irregularidade de TCEs, sem que reste caracterizado débito, entendo que esse argumento não é suficiente para alterar o tratamento que vem sendo dado quanto à condução desses processos, neste momento. 
Primeiro, no caso concreto, o rito processual definido na Lei Orgânica e no Regimento Interno deste Tribunal foi seguido integralmente, o que garante segurança jurídica em nossos julgados, tendo em vista que o julgamento desta TCE como irregular foi fundamentada na alínea "b" do inciso III do art. 16 da Lei 8.443/1992, ou seja, pela prática de ato de gestão ilegal, ilegítimo, antieconômico, ou infração à norma legal ou regulamentar de natureza contábil, financeira, orçamentária, operacional ou patrimonial. Observo, por oportuno, que os atos foram perfeita, formal e suficientemente objetivados no ofício de notificação encaminhado ao recorrente e reproduzidos no item 9.4 do acórdão recorrido.
Segundo, embora não tenha de pronto suas contas julgadas como irregulares, em caso de processos de fiscalização e representação, que resultem na aplicação de multa a responsável, o Regimento Interno deste Tribunal, no seu art. 250, §§ 2º e 5º, dispõe que o processo que gerou a multa deve ser apensado às contas ordinárias anuais correspondentes, devendo essa apenação ser sopesada na avaliação da sua gestão anual sempre que o gestor também seja titular de unidade jurisdicionada no âmbito da administração pública federal
Ou seja, o responsável sofrerá o julgamento desta Casa tendo em conta também essa apenação, o que corresponde a dizer que a aplicação de multa em processo de fiscalização não representa afastamento da possibilidade de julgamento pela irregularidade das contas pelo fato objeto de sanção, devendo cada caso ser analisado individualmente no contexto da gestão da parcela de recursos federais sob responsabilidade de cada responsável.
Terceiro, não há previsão regimental no sentido de converter processos de TCE em representação, especialmente daquelas instauradas por órgãos externos a este Tribunal, assim como para a aplicação de pena de multa a responsáveis que tiverem suas contas julgadas como regulares com ressalva.
Assim, entendo que, por enquanto, até que haja eventual positivação regimental nesse sentido, as TCEs devem ser julgadas por este Tribunal, não sendo adequadas suas conversões em representações, na hipótese de que não reste caracterizado débito ao erário. 
Esses encaminhamentos são condizentes com o que venho adotando em processos sob a minha relatoria, conforme fiz constar no Acórdão 376/2017-TCU-Plenário, o qual transcrevo excertos, por elucidativo:
" (...) 
Todavia, verifico divergência pontual entre unidade instrutora e órgão ministerial quanto ao deslinde do processo. Com efeito, o Parquet especializado discorda da proposta de não provimento ao recurso, com base na tese de que, inexistindo débito, a TCE não deve ser julgada, mas convertida em representação para aplicar a multa do art. 58, inciso II, da Lei 8.443/1992, de forma a reformar o anterior posicionamento do Tribunal pela irregularidade das contas.
Não desconheço a oscilante jurisprudência do Tribunal acerca do melhor encaminhamento processual a ser dado ante uma tomada de contas especial em que já não mais subsista débito.
 (...) 
Entendo que o tema merece maior reflexão do Tribunal, seja por meio de incidente de uniformização de jurisprudência (RITCU, art. 91) seja por intermédio de modificação regimental, em que se considerem todos os aspectos envolvidos, abordando, inclusive, eventual possibilidade de tratamento distinto entre as situações de tomadas de contas especiais originárias, instauradas pela autoridade administrativa competente, e aquelas convertidas pelo Tribunal, as quais se originam de processos de fiscalização.
Afinal, essa divergência acarreta efeitos concretos sobre a vida dos gestores apenados, dada a condição de inelegibilidade que acompanha o julgamento das contas pela irregularidade. Ademais, não se pode olvidar a regra que nos obriga a uniformizar nossa jurisprudência e mantê-la estável, íntegra e coerente (CPC, art. 926, caput) .
De qualquer forma, até que seja pacificada a divergência, sem a intenção de antecipar qualquer posicionamento quanto ao mérito da questão, opto por adotar a tese que tem prevalecido na 1ª Câmara, após certa reflexão, a qual pode ser sintetizada pelo seguinte entendimento (Acórdão 2988/2016-TCU-Primeira Câmara) :
'Instaurada a tomada de contas especial e remetida ao TCU, o Tribunal deve julgar o seu mérito, ainda que o débito não mais subsista, não sendo cabível arquivá-la com base em ausência de pressuposto de desenvolvimento válido e regular do processo, nos termos do art. 212 do Regimento Interno do TCU.'
 (...) "
Por último, a tese de que o art. 71, inciso II, da Constituição Federal, não poderia alcançar responsável de outras esferas, que não aqueles dos órgãos e entidades federais, em processos de TCE, sem que restasse caracterizado dano ao erário, não merece acolhida, uma vez que o inciso VI é claro ao dispor que cabe a este Tribunal fiscalizar a aplicação de quaisquer recursos repassados pela União mediante convênio e outros instrumentos a estados, ao Distrito Federal e a municípios, ou seja, compete-lhe fiscalizar e julgar prestações de contas e tomadas de contas especiais relativas a tais avenças.
Como me manifestei acima, as TCEs que derem entrada regularmente neste Tribunal devem ser apreciadas com o seu julgamento de mérito, à exceção das hipóteses normatizadas, como aquelas de valor de dano inferior ao mínimo estabelecido, por exemplo.
Nesse sentido, não acolho o pedido de conversão desta TCE em representação.
Da caracterização dos achados como grave infração à norma legal e julgamento destas contas como regulares com ressalvas
O recorrente pugna em suas razões recursais que seus atos não poderiam ser tachados como grave infração à norma legal ou regimental, não tendo praticado ato ilegal, ilegítimo ou antieconômico.
No que concerne ao julgamento desta TCE, a irregularidade das contas do recorrente foi fundamentada na alínea "b" do inciso III do art. 16, em consonância com o parágrafo único do art. 19, ambos da Lei 8.443/1992, tendo em vista as cinco irregularidades apontadas no acórdão recorrido. 
Embora o recorrente não tenha impugnado especificamente nenhuma das irregularidades, foi tangenciada, em seu recurso, a não caracterização como grave infração à norma legal a ausência do contrato de exclusividade com vistas a embasar a inexigibilidade da licitação, fato esse relevante na condenação do recorrente, conforme apontado em seu voto pelo relator a quo. 
Quanto a essa irregularidade, a jurisprudência desta Corte é majoritária no sentido de considerá-la como grave infração e não mera falha formal. Cito, como exemplo, o enunciado do Acórdão 5543/2016-TCU-Primeira Câmara, de minha relatoria:
"Na contratação de profissional do setor artístico por inexigibilidade de licitação, a apresentação de carta de exclusividade restrita aos dias e à localidade do evento, em vez do contrato de exclusividade entre o artista e o empresário contratado, caracteriza grave infração à norma legal e regulamentar (...) ."
Neste exercício de 2019, este colegiado pronunciou-se na mesma linha, a exemplo do recurso de reconsideração em sede de TCE que manteve a condenação por irregularidade similar a ora discutida (Acórdão 5178/2019-TCU-Primeira Câmara) , bem como no julgamento do TC Processo 002.770/2015-6 (Acórdão 5141/2019-TCU-Primeira Câmara) , quando não se acolheu a tese defendida pelo Ministério Público junto a este Tribunal no sentido de considerar que os achados discutidos fossem recebidos como impropriedades incapazes de macular as contas do responsável, propondo o julgamento dessas regulares com ressalva. 
É muito importante registrar na análise do presente recurso, com vistas a dirimir qualquer dúvida acerca do marco temporal da jurisprudência sobre essa matéria, que, desde 2008, portanto anteriormente à celebração do convênio ora discutido, este Tribunal, por meio do Acórdão 96/2008-TCU-Plenário, já havia determinado ao Ministério do Turismo que informasse em seus manuais de prestação de convênios e nos termos dessas avenças que, quando da contratação de artistas consagrados, enquadrados na hipótese de inexigibilidade prevista no inciso III do art. 25 da Lei 8.666/1992, por meio de intermediários ou representantes, deve ser apresentada cópia do contrato de exclusividade dos artistas com o empresário contratado, registrado em cartório. O referido comando ainda ressalvou que o contrato de exclusividade difere da autorização que confere exclusividade apenas para os dias correspondentes à apresentação dos artistas e que é restrita à localidade do evento. 
Como essa conclusão, tendo em vista que não foram acostadas novas provas ou argumentos suficientes para alterar a convicção que culminou no acórdão recorrido, não há como descaracterizar a gravidade das irregularidades apontadas e acolher o pedido pelo julgamento com ressalvas das presentes contas, pedido esse que, como já abordei acima, não encontra respaldo no Regimento Interno deste Tribunal.
Da exclusão ou redução do valor da multa aplicada
Da mesma forma, o recorrente não trouxe aos autos qualquer elemento objetivo que tenha o condão de excluir a multa a ele aplicada, tendo em vista que remanescem graves as irregularidades apontadas na condução da avença
Já no que concerne ao pedido para a aplicação do mínimo legal, também não vislumbro elementos para tanto. O Relator a quo, em seu voto quando do acórdão dos embargos de declaração ao acórdão recorrido, em suas razões para a definição do quantum da multa, registrou que levou em consideração a boa-fé e a primariedade do recorrente. 
Assim, não se acolhem os pedidos de exclusão ou alteração no valor da multa aplicada.
	Ante o exposto, voto no sentido de que este Colegiado aprove a minuta de Acórdão que ora submeto à sua consideração.
TCU, Sala das Sessões Ministro Luciano Brandão Alves de Souza, em 30 de julho de 2019.
Ministro BRUNO DANTAS 
Relator